臺灣臺北地方法院民事判決　　　　　　95年度重訴字第1184號
原　　　告　第一商業銀行股份有限公司
法定代理人　己○○
訴訟代理人　陳詩經律師
被　　　告　丙○○
被　　　告　戊○○
被　　　告　丁○○
被　　　告　乙○○
被　　　告　甲○○
兼 上2　人
訴訟代理人　庚○○
上列當事人間拆屋還地事件，本院於民國96年2月15日言詞辯論
終結，判決如下：
    主      文
被告丁○○應將附圖所示A部分使用面積為六平方公尺之建物拆
除，將該部分土地返還予原告，並給付原告新臺幣捌萬壹仟肆佰
玖拾元，及自民國九十五年九月二十一日起至清償日止，按年
息百分之五計算之利息，並自民國九十五年八月一日起至返還土
地之日止，按月給付原告新臺幣壹仟貳佰肆拾元。
被告丙○○、戊○○應將附圖所示B、C部分使用面積各為七平方
公尺、五十平方公尺之建物拆除，將各該部分土地返還予原告，
並給付原告新臺幣柒拾柒肆肆仟壹佰捌拾捌元，及自民國九十五
年九月二十一日起至清償日止，按年息百分之五計算之利息，並
自民國九十五年八月一日起至返還土地之日止，按月給付原告新
臺幣壹萬壹仟柒佰捌拾元。
被告庚○○、乙○○、甲○○應將附圖所示D、E、F、G部分使用
面積各為二十一平方公尺、一平方公尺、七十一平方公尺、一平
方公尺之建物拆除，將各該部分土地返還予原告，並給付原告新
臺幣壹佰貳拾伍萬捌仟貳佰壹拾元，及自民國九十五年十月二日
起至清償日止，按年息百分之五計算之利息，並自民國九十五年
八月一日起至返還土地之日止，按月給付原告新臺幣壹萬玖仟肆
佰貳拾柒元。
原告其餘之訴駁回。
訴訟費用由被告丁○○負擔百分之三；被告丙○○、戊○○負擔
百分之三十五；被告庚○○、乙○○、甲○○負擔百分之五十五
；餘由原告負擔。
本判決第一項、第二項、第三項於原告依序以新臺幣玖萬玖仟貳
佰元、新臺幣玖拾肆萬貳仟肆佰元、新臺幣壹佰伍拾伍萬肆仟元
或等值之八十六年度乙類第三期中央政府重大交通建設公債供擔
保後，得假執行。
原告其餘假執行之聲請駁回。
    事實及理由
一、原告主張：坐落台北市○○區○○段2小段817、822、817-3
    、822-1地號土地為伊所有，被告無正當理由而分別占有如
    附圖所示土地多年，爰依民法第767條所有物返還請求權及
    侵權行為、不當得利之法律關係，訴請被告應各將求無權占
    用土地上之建物拆除，並將占用土地返還予伊，並考量系爭
    土地所在及附近經濟狀況，各以系爭土地申報地價之百分之
    十，計算系爭土地每月租金，及最近5年相當於租金之不當
    得利等情。併聲明：(一)被告丁○○應將附圖所示A部分使用
    面積為6平方公尺之建物拆除，將該部分土地返還予原告，
    並給付原告新臺幣（下同）16萬2987元，及自起訴狀繕本送
    達翌日起至清償日止，按年息百分之五計算之利息，並自民
    國95年8月1日起至返還土地之日止，按月給付原告2480元。
    (二)被告丙○○、戊○○應將附圖所示B、C部分使用面積各為
    7平方公尺、50平方公尺之建物拆除，將各該部分土地返還
    予原告，並給付原告154萬8376元，及自起訴狀繕本送達翌
    日起至清償日止，按年息百分之五計算之利息，並自95年8
    月1日起至返還土地之日止，按月給付原告2萬3560元。(三)被
    告庚○○、乙○○、甲○○應將附圖所示D、E、F、G部分使
    用面積各為21平方公尺、1平方公尺、71平方公尺、1平方公
    尺之建物拆除，將各該部分土地返還予原告，並給付原告
    251萬6419元，及自起訴狀繕本送達翌日起至清償日止，按
    年息百分之五計算之利息，並自95年8月1日起至返還土地之
    日止，按月給付原告3萬8853元。(四)願供擔保，請准宣告假
    執行。
二、被告則各以：(一)丁○○部分：伊並非強佔原告土地，請求向
    原告承購，且希望原告不要請求五年不當得利；(二)丙○○、
    戊○○部分：系爭土地係38年間由張四福以建築房屋為目的
    向台北市政府承租，並與陳章人於同年建造房屋出售予陸淑
    雲、胡蓉貞，被告於66年間向胡蓉貞購買系爭建物，並辦妥
    公證，繳納買賣契稅及監理費，被告對基地出租人應有租賃
    關係存在，具有合法占有泉源，原告及其前手多年來對系爭
    土地使用情形從不過問，亦未催繳租金，更未表示終止租賃
    關係，聽任屋主無償使用，請依地上權有關地上建築物補償
    規定，由原告按房屋時價補償200萬元後，逕行拆屋還地，
    且系爭土地面積僅16坪畸零地，原告收回並無使用價值，徒
    增荒地一塊，損及社會公益，原告請求拆屋還地、不當得利
    等，均乏其據；(三)庚○○、乙○○、甲○○部分：系爭土地
    係38年間訴外人張四福以建築房屋為目的向台北市政府承租
    ，並與陳章人於同年興建房屋出售予陸淑雲、胡容貞，嗣陸
    淑雲於61年間過世後，其繼承人張更生將房屋出售予蔡溪松
    ，再轉售被告，被告對基地出租人應有租賃關係存在，具有
    合法占有權源，原告及其前手台北市政府多年來未曾過問，
    迨95年2月始通知被告是否承購或承租，但因原告堅持以公
    告市值加2成始肯出售而作罷，今原告請求拆屋還地，勢必
    造成被告重大損失，請依地上權有關建物補償規定，由原告
    依民法第840條規定按系爭房屋時價補償300萬元；各等語，
    資為抗辯。併均聲明：原告之訴及假執行聲請均駁回。
三、查系爭土地為原告所有，被告丁○○占有附圖所示A部分使
    用面積為6平方公尺（即台北市○○街60巷18弄臨3號），被
    告丙○○、戊○○占有附圖所示B、C部分使用面積各為7平
    方公尺、50平方公尺（即台北市○○街60巷18弄5號），被
    告庚○○、乙○○、甲○○占有附圖所示D、E、F、G部分使
    用面積各為21平方公尺、1平方公尺、71平方公尺、1平方公
    尺（即台北市○○街60巷18弄7號）等情，有卷附土地登記
    謄本足稽（見本院卷第10至13頁），且經本院會同地政人員
    至現場履勘及測量屬實，並制有勘驗筆錄、土地複丈成果圖
    在卷可憑（見本院卷第105至108頁、第110至111頁之台北市
    大安地政事務所96年1月3日北市大地二地字第09630006700
    號函），並為被告所不爭執，堪信為真。
四、本件首應審究者為被告占有系爭土地是否有正當權源？茲分
    別論述如下：
  (一)按租用基地建築房屋，承租人房屋所有權移轉時，其基地租
    賃契約，對於房屋受讓人，仍繼續存在，民法第426條之1定
    有明文。又租地建屋之契約如無相反之特約，自可推定出租
    人於立約時，即已同意租賃權得隨房屋而為移轉，故承租人
    將房屋所有權讓與第三人時，應認其對於基地出租人仍有租
    賃關係之存在，所謂相反之特約，係指禁止轉讓基地上所建
    房屋之特約而言，最高法院48年台上字第227號判例亦著有
    明文（本則判例因民法債編增訂第426條之1，於91年10月15
    日經最高法院91年度第13次民事庭會議決議不再援用，並於
    91年11月15日由最高法院依據最高法院判例選編及變更實施
    要點第9點規定以（91）台資字第00720號公告之）。準此，
    房屋受讓人主張占有土地具有合法權源時，須其前手房屋所
    有權人對於土地所有權人存有基地租賃契約關係，始克當之
    。被告辯稱：系爭房屋前手曾向地主台北市政府以建築房屋
    為目的而承租土地云云，並提出土地承租權讓渡證書影本為
    憑（見本院卷第45頁），然為原告所否認，且該讓渡書係由
    訴外人蓬萊產業社陳章人與買屋人陸淑雲、胡蓉貞訂定，載
    明坐落台北市古亭町245番地係由台北市政府放租予張四福
    等詞，未檢附台北市政府出具相關基地租賃資料可資佐憑，
    是否確有向台北市政府租地建屋情形，已非無疑，況經本院
    查詢結果，台北市古亭町245番地（現地號：台北市○○區
    ○○段2小段817、817-3、822、822-1地號），自38年間迄
    今，台北市政府從未取得該等土地產權，有台北市政府地政
    處95年11月8日北市地一字第09505588800號函及上開土地日
    據時期及光復初期登記謄本可參（見本院卷第96至104頁）
    ，佐以被告庚○○向前手蔡溪松間不動產買賣契約書記載系
    爭房屋係木造違建並無建物登記（見本院卷第56頁），另被
    告戊○○與前手胡容貞間建築改良物買賣所有權移轉契約書
    記載本建物係違章建築（見本院卷第68頁），足見系爭房屋
    前手所有權人並無正當權源占有系爭土地，縱令被告各係向
    前手購屋、完納稅捐，並申裝自來水、裝表供電證明等情屬
    實，亦無更行主張基地優先承買之權，是被告抗辯上開房屋
    占有系爭土地具有正當權源云云，尚乏其據，並無可採。
  (二)次按民法第840條第1項固規定地上權人之工作物為建築物者
    ，如地上權因存續期間屆滿而消滅，土地所有人，應按該建
    築物之時價為補償，此項地上權人之建築物補償請求權，須
    建築物所有人對土地所有權人有地上權存在，且地上權係因
    存續期間屆滿而消滅始有適用餘地。被告所有上開建物均係
    違章建築，業如前述，系爭土地亦均未登記包括地上權在內
    之他項權利，亦有土地登記謄本可稽（見本院卷第10至13頁
    ），則系爭土地即無地上權因存續期間屆滿而消滅之情形，
    被告等更均非地上權人至明，是被告抗辯原告應依法補償云
    云，亦無足取。
  (三)又民法第148條規定權利濫用之禁止，原則上係以權利人有
    無損害他人的意思作為衡量權利濫用之標準，必須權利人主
    觀上有損害他人之意思，並且以此為主要目的，始構成權利
    之濫用。而權利人是否有此意思，仍應參酌其權利的行使行
    為，依社會一般觀念認定之。亦即權利人在主觀上有無以損
    害他人為主要目的外，尚須在客觀上綜合權利人因權利行使
    所能取得之利益，與其權利之行使對他人及整個社會國家可
    能予以之損失，加以比較衡量。原告係系爭土地所有權人，
    為兩造所不爭執，基於系爭土地所有人地位，依法行使其所
    有權以排除他人侵害土地（即無權占用使用土地）之權能，
    既難認有何損害他人之意思，或以損害他人為目的。況被告
    等人前手無正當權源在系爭土地搭蓋違建，造成既有事實在
    先，自無從因被告向前手購屋後長久居住，再化非法為合法
    ，至原告收回土地後欲作何用途，要非被告所能置喙。被告
    空言指摘原告依法行使權利損害公益，自不足取。
  (四)綜上所述，原告本於所有權人地位，依據民法第767條規定
    ，訴請被告應將系爭土地內，各占用如主文第1至3項所示面
    積建物拆除，並各將占用面積返還，即屬合法有據。
五、按無法律上之原因而受利益，致他人受損害者，應返還其利
    益，民法第179條定有明文。又無權占有他人土地，可獲得
    相當於租金之利益，為社會通常之觀念（最高法院61年度台
    上字第1695號判例參照）。土地法第97條第1項復規定：「
    城市地方房屋之租金，以不超過土地及其建築物申報總價額
    年息百分之十為限。」至基地租用之租金，依土地法第105
    條之規定，亦準用前開第97條第1項規定。被告未經同意占
    用，即屬無法律上原因受有利益，並致原告受有損害，原告
    請求被告給付相當租金之不當得利，自屬有據。本院審酌被
    告占用系爭土地房屋為1層磚造建築，供被告等人居住，自
    屬城市地方房屋，而系爭房屋附近住家林立，附近有古亭國
    小、新民國小，近台電大樓捷運站，交通便利等情，有勘驗
    筆錄及照片可證（見本院卷第106、108頁及第122至125頁）
    ，及被告占用系爭土地所得之經濟價值等，併依土地法第97
    條規定，認為應按年息百分之五計算被告占用系爭土地相當
    於租金之不當得利，始謂允當，原告主張應按年息百分之十
    計算云云，尚嫌過高。另土地法第97條第1項規定所謂之土
    地價額，係指法定地價而言，土地法施行法第25條定有明文
    ，又土地法第148條規定，法定地價係指土地所有權人依土
    地法所申報之地價，本件系爭土地93年1月申報地價為每平
    方公尺4萬9600元，有上開土地登記謄本可考，再依占用面
    積年息百分之五計算，原告請求各被告相當於租金之不當得
    利，分別計算如下（元以下四捨五入）：
  (一)丁○○部分：
  1.90年2月8日至95年7月31日之不當得利
    計算式：（49600×5％×6）×（5+174/365）＝81493
  2.95年8月1日至返還日止每月應給付之不當得利
    計算式：（49600×5％×6）×1/12＝1240
  (二)丙○○、戊○○部分：
  1.90年2月8日至95年7月31日之不當得利
    計算式：（49600×5％×57）×（5+174/365）＝774188
  2.95年8月1日至返還日止每月應給付之不當得利
    計算式：（49600×5％×57） ×1/12＝11780
  (三)庚○○、乙○○、甲○○部分：
  1.90年2月8日至95年7月31日之不當得利
    計算式：（49600×5％×94）×（5+145/365）＝0000000
  2.95年8月1日至返還日止每月應給付之不當得利
    計算式：（49600×5％×94） ×1/12＝19427
六、又給付無確定期限者，債務人於債權人得請求給付時，經其
    催告而未為給付，自受催告時起，負遲延責任。其經債權人
    起訴，或依督促程序送達支付命令，或為其他相類之行為者
    ，與催告有同一之效力；遲延之債務，以支付金錢為標的者
    ，債權人得請求依法定利率計算之遲延利息，民法第229條
    第2項、第233條第1項前段分別定有明文。就各被告於前開
    截至95年7月31日止不當得利之利息起算，原告主張自各被
    告起訴狀繕本送達翌日起，即丁○○部分及丙○○、戊○○
    部分均應自95年9月21日起算，庚○○、乙○○、甲○○部
    分應自95年10月2日起算（起訴狀繕本於95年9月22日寄存送
    達台北市政府警察局大安分局羅斯福路派出所，依民事訴訟
    法第138條第2項規定，自寄存之日起，經10日始生效力），
    各有送達證書在卷可稽，是原告請求各被告就此給付如主文
    第1項至第3項所示之遲延利息，並各請求自95年8月1日起至
    返還日止按月各應給付前述相當於租金之不當得利，亦屬有
    據。
七、從而，原告本於所有權人地位，依據民法第767條規定，訴
    請被告應將系爭土地內，各占用如主文第1至3項所示面積建
    物拆除，並各將占用面積返還，及如主文第1至3項所示相當
    於租金之不當得利、遲延利息等，為有理由，均應准許。逾
    此部分，為無理由，應予駁回。本件原告勝訴部分，陳明願
    供擔保，聲請宣告假執行，本院經審核尚無不合，爰各酌定
    相當擔保金額准許之。至原告敗訴部分，其假執行之聲請，
    已失所附麗，併予駁回。
八、本件事證已臻明確，兩造其餘攻擊或防禦方法，經本院審酌
    後，認均與本件之結論無涉，茲不再一一論述，併予敘明。
九、據上論結，原告之訴為一部有理由，一部無理由，應依民事
    訴訟法第79條、第85條第1項但書、第390條第2項，判決如
    主文。
中　　華　　民　　國　　96　　年　　3 　　月　　9 　　日
                  民事第五庭    法　官　胡宏文
以上正本係照原本作成
如對本判決上訴，須於判決送達後20日內向本院提出上訴狀
中　　華　　民　　國　　96　　年　　3 　　月　　9 　　日
                    　　　　　　書記官　曾寶生
